臺灣高等法院臺中分院刑事判決　　九十三年度上訴字第四九號
上　訴　人
即　被　告　子○○
選任辯護人　林世祿律師
上　訴　人
即　被　告　天○○
選任辯護人　陳忠雨律師
上　訴　人
即　被　告　辛○○
選任辯護人　甲○○律師
上　訴　人
即　被　告　丁○○
選任辯護人　甲○○律師
上　訴　人
即　被　告　戌○○
選任辯護人　甲○○律師
右列上訴人等因常業詐欺案件，不服臺灣彰化地方法院92年度訴
字第118號中華民國92年9月18日第一審判決（起訴案號：臺灣彰
化地方法院檢察署91年度偵字第680、7582號）提起上訴，本院
判決如左：
    主　　文
原判決關於子○○、天○○、辛○○、丁○○、戌○○部分均撤
銷。
子○○共同常業詐欺，處有期徒刑貳年陸月。
天○○共同常業詐欺，處有期徒刑壹年陸月。
辛○○共同常業詐欺，累犯，處有期徒刑壹年陸月。
丁○○共同常業詐欺，處有期徒刑壹年肆月。
戌○○共同常業詐欺，處有期徒刑壹年肆月。
    事 　 實
一、呂財寶（業經原審法院通緝中）與化名「吳錫誼」、「卯○○」等不詳真實姓名年籍成年男子，圖以虛設公司行號向廠
    商詐騙財物之方式，共同基於意圖為自己不法之所有，並以
    之為常業之犯意聯絡，組成詐騙集團。先於民國（下同）八
    十九年九月一日，由「吳錫誼」出面，以每月新臺幣（下同
    ）四萬元，向不知情之酉○○承租位於彰化縣鹿港鎮○○○
    段二九五之一地號土地上之空屋（門牌號碼即彰化縣鹿港鎮
    山寮巷四五號）二百坪，做為宏綱企業社之工廠及辦公處所
    （嗣即於八十九年十月中旬搬遷，並積欠酉○○上開租金）
    ，嗣即於八十九年十月五日，以卯○○為負責人名義，向彰
    化縣政府登記設立「宏綱企業社」（址設彰化縣鹿港鎮山寮
    巷四五號）之虛設商號，並於八十九年十一月三日，由呂財
    寶、「卯○○」以宏綱企業社負責人卯○○之名義，向彰化
    市第六信用合作社（下稱彰化六信）申請支票帳戶，並經彰
    化六信承辦人王文龍至前開宏綱企業社地址查訪對保後，即
    由「卯○○」於該時、地於支票存款開戶申請及約定書（下
    稱約定書）上偽造卯○○之署名，後於八十九年十一月七日
    獲准開立帳號三Ο六九之五號之支票帳戶供宏綱企業社使用
    ，藉以取信往來之廠商。其等再向經濟部中部辦公室申請變
    更「鴻爍實業有限公司」（原以張鴻城為負責人名義，向經
    濟部申請設立公司登記，於八十九年四月十四日獲准，原址
    設於臺北市士林區○○○路六三號一樓，為虛設公司）之負
    責人名義為卯○○，於九十年二月一日獲准，並變更地址為
    彰化縣鹿港鎮山寮巷四五號（後於九十年三月二十三日，再
    獲准變更地址為彰化縣埔心鄉○○村○○路○段一三三號，
    下稱鴻爍公司）。呂財寶嗣自八十九年十二月間起，即陸續
    僱用知情且具有常業詐欺犯意聯絡之被告子○○、天○○、
    辛○○（曾因違反麻醉藥品管理條例案件，經臺灣新竹地方
    法院判處有期徒刑六月，後經臺灣高等法院判決上訴駁回確
    定，於八十六年三月二十四日易科罰金執行完畢）、丁○○
    為員工，加入其等詐騙集團，共同為常業詐欺犯罪之行為分
    擔，並由子○○擔任鴻爍公司之業務經理，與總經理呂財寶
    共同負責鴻爍公司對外尋找廠商，下單詐購貨物之工作；由
    天○○擔任鴻爍公司之廠長，負責鴻爍公司之機械操作及對
    外打探針織品工廠所在等工作；由辛○○擔任職員，負責跑
    銀行存款、領支票及貨品運送等工作；由丁○○擔任呂財寶
    之秘書；並於八十九年十二月一日，由呂財寶以呂錫松之化
    名，出面以宏綱企業社之名義，與不知情之涂長吉簽訂租賃
    契約（期限二年，自八十九年十二月一日起，至九十一年十
    一月三十日止，租金每月二萬三千元，押租金四萬六千元）
    ，承租涂長吉所有位於彰化縣埔心鄉○○村○○路○段九六
    號之房屋，作為鴻爍公司之工廠。再於九十年三月二日，由
    呂財寶、子○○及另一不詳姓名年籍之男子出面，以「宏綱
    企業社卯○○」之名義，向員林信用合作社（下稱員林信合
    社）申請帳號一五六八四之六Ο號之支票帳戶使用。另再於
    九十年五月一日，由「卯○○」者以卯○○之名義，出面向
    丑○○承租位於彰化縣埔心鄉○○村鎮○路五五號建物作為
    宏綱企業社放貨之倉庫，每月租金二萬二千元，保證金五萬
    元（並開立半年租金之面額十三萬二千元、保證金五萬元之
    支票給丑○○）。嗣自九十年二月間某日起，即由呂財寶（
    化名呂錫松）、子○○（戌○○另化名劉明遠）以「鴻爍實
    業有限公司」、「宏綱企業社」及虛設之「鴻順實業有限公
    司」總經理、業務經理等名義，至如附表所示之廠商處（或
    為公司，或為商號）出面向如附表所示之廠商，詐購進得如
    附表所示之商品，並支付如附表所示之宏綱企業社支票以資
    取信，或佯與被害人約定付款期限，自始無給付貨款之真意
    （天○○則負責在廠房操作機械，以取信被害人，以為該公
    司正常營運），使各該被害人陷於錯誤，於附表所示之時、
    地，將附表所示之鬆緊帶等財物交付（另有訂購部分貨品，
    因被害人之前所出貨之貨款未獲支付，而未交貨），並由丁○○、辛○○及具有犯意聯絡之戌○○三人負責自九十年五
    月間某日起，僱請不知情之弘祥託運公司人員，以每次四千
    五百元之代價，將貨品載往臺中縣梧棲鎮關聯工業區○○路
    旁存放或銷贓，並開立面額九萬元之支票以支付運費。子○○、天○○、辛○○、丁○○、戌○○等人均恃以為生，以
    此為常業。迨九十年六月二十五日端午節休假日，該虛設公
    司即將原置放於彰化縣埔心鄉○○村○○路○段九六號及彰
    化縣埔心鄉○○村鎮○路五五號之貨品、機器等搬遷一空，
    停止營業。嗣各該被害人屆期持呂財寶等人所開出支付房屋
    租金及支付貨款、運費之如附表所示之支票提示時，均因存
    款不足及拒絕往來戶而遭退票，或察覺上開各該虛設公司已
    關門歇業，請款無著，始知受騙，其等被詐騙之貨品或租金
    、運費之價值二千二百七十七萬七千六百八十六元。
二、案經法務部調查局彰化縣調查站移送臺灣彰化地方法院檢察
    署檢察官偵查起訴。
    理 　 由
一、訊據上訴人即被告（下稱被告）子○○、天○○、辛○○、
    丁○○、戌○○均矢口否認有何常業詐欺之犯行，被告子○○辯稱：其僅係單純受雇於呂財寶負責業務方面事宜，月薪
    三萬六千元，並不知道鴻爍公司有何詐購貨品之犯行云云；
    被告天○○辯稱：其僅係單純受雇於呂財寶擔任名義上之廠
    長，負責在裡面顧機器，月薪二萬八千元，並不知道鴻爍公
    司有何詐購貨品之犯行云云；被告辛○○辯稱：其在八十九
    年九月間，在ＫＴＶ認識呂財寶，僅於九十年一月至九十年
    六月間，偶而受呂財寶之託到銀行存款以支付票款，並曾幫
    呂財寶領用支票，每月呂財寶給其二萬元，其僅係兼差性質
    ，呂財寶曾在公司叫貨車載貨時叫其監車，也僅有開過一次
    支票，其根本不知係常業詐欺云云；被告丁○○辯稱：其並
    未受雇於呂財寶，僅有賣車給呂財寶，未參與集團之工作，
    僅有曾受雇為臨時工，負責拆工廠之通風風葉，幫忙搬箱子
    堆積，總共領過三千元，其並無詐欺云云；被告戌○○則辯
    稱：其係與呂財寶發生車禍而認識，之後其常至呂財寶之公
    司找呂財寶，呂財寶曾打電話要其過去載貨，其有載過二、
    三次，貨都載到台中港關聯工業區的貨櫃場，且其亦有一批
    布遭呂財寶倒債，其亦是受害人，該批貨係直接載到貨櫃場
    ，沒有載到工廠云云。經查：
  如附表所示之被害廠商確有遭被告等詐購貨物，且所收支票
    遭到退票之事實，業據如附表所示之被害人宇○○、丙○○
    、辰○○、午○○、戊○○、地○○、未○○、巳○○、癸○○、壬○○、乙○○、王文琇、己○○、亥○○、寅○○
    、申○○於法務部調查局彰化調查站指訴明確（按新修正刑
    事訴訟法係於九十二年二月六日經總統公布施行，而同日公
    布施行之新修正刑事訴訟法施行法增訂第七條之三復規定：
    「中華民國九十二年一月十四日修正通過之刑事訴訟法施行
    前，已繫屬於各級法院之案件，其以後之訴訟程序，應依修
    正刑事訴訟法終結之。但修正刑事訴訟法施行前已依法定程
    序進行之訴訟程序，其效力不受影響。」本件係於九十二年
    一月十三日起訴繫屬於第一審法院，則本案被害人等在警詢
    或偵查中作證，均在新修正刑事訴訟法施行前依舊訴訟法法
    定程序踐行之訴訟程序，依上開規定，其效力不受新修正刑
    事訴訟法之影響，此有最高法院 93 年度台上字第 203 號
    判決可參，合先敘明），復有如附表所示之出貨單、採購單
    、訂購單、發票、應收帳款明細單、被退票支票影本、退票
    理由單等影本附卷可稽。且被害人酉○○、涂長吉、丑○○
    亦有遭宏綱企業社、化名「吳錫誼」、「卯○○」者積欠廠
    房租金，被害人弘祥託運公司則受有運費之損害等情，亦據
    被害人酉○○、涂長吉之子玄○○、丑○○、黃子因於法務
    部調查局彰化調查站指訴明確，且有房屋租賃契約書二份、
    鋼架租賃契約書一份在卷可憑，又宏綱企業社自九十年六月
    二十六日至九十年九月十四日止，合計有一百二十八張支票
    退票，退票金額二千八百六十七萬五千六百十四元，並有電
    腦報表一份在卷可查（見調查站卷第二二九頁至第二三二
    頁）。
  如附表所示之被害廠商，除欣榮紡織公司、志成紡織廠、寶
    信實業公司係由呂財寶單獨訂貨外，均係由被告子○○個人
    或與呂財寶親自訂貨，且被告子○○訂購時當場即決定訂購
    物品之價格、數量等事實，業據如附表所示除上開廠商外之
    被害人在彰化調查站調查中證述綦詳，核與被告子○○於調
    查站供稱：「我確於九十年元月間至九十年六月間以鴻爍公
    司業務代表的身分向彰化縣、台中縣等多家紡織品廠商購進
    貨品，廠商與我接洽時多稱呼我為業務經理，我們對外採購
    貨品均由我和總經理呂錫松兩人負責與廠商下單洽購」等語
    （見調查站卷第九頁背面）；偵查中供稱其都是一個人或
    與呂財寶向廠商訂貨等語（見偵查卷第九七頁背面）相符，
    且斟之被告天○○在彰化調查站供述：「子○○卻要求我打
    探針織品工廠所在地，並介紹他去採購貨品... 端午節前三
    天，子○○曾告訴我鴻爍公司即將要關閉。另外呂錫松告訴
    我，子○○在公司業務能力強，頭腦靈光，所以他亦給子○○插暗股，可見子○○對於鴻爍公司向廠商詐購貨品一事應
    為知情，並參與其中。」等語（見調查站卷第十九頁、第
    二十頁），其於本院審理中復以證人之身分證稱：其在調查
    站所說給子○○插暗股等語是實在的等語（見本院卷(一)第二
    四一頁；復查被告子○○確有與呂財寶出面向員林信用合作
    社申設支票帳戶之事實，除被告子○○於調查站供述明確外
    ，亦據證人即員林信用合作社承辦人謝鎮洲在偵查中指明在
    卷（見偵查卷第六五頁背面、第二Ｏ一頁背面），並有員林
    信用合作社支票開戶申請及約定書一份附卷可稽，足證被告
    子○○並非單純受雇於呂財寶，其應有與呂財寶共同常業詐
    欺之犯意聯絡，至為明顯。至被告子○○雖辯稱：其於九十
    年一、二月份之薪資，公司以五萬元之支票支付，但屆期並
    未能兌現，顯見其亦係被害人，且該張支票之提示人係其小
    姨子蕭玉鷹，其不可能任其跳票云云，並提出支票及退票理
    由單各一紙為據（見偵查卷第一Ｏ九頁），且經彰化縣永靖
    鄉農會於九十三年七月十三日以永鄉農信字第一七七三號函
    示在卷（見本院卷(一)第一八五頁），然核被告子○○所提出
    之轉帳傳票、現金支出傳票等資料，其於八十九年十二月、
    九十年三月、四月、五月之薪資三萬六千元，均已經以現金
    領取完訖，是本件殊難想像何以獨獨九十年一、二月份之薪
    資要以支票領取？又何以其在九十年三、四月份所領之現金
    不能當成九十年一、二月份之薪資？況支票五萬元之面額亦
    與被告子○○二個月月薪之總額不符，是此五萬元支票自難
    採為公司有積欠其薪資事實之證據，又衡以社會上夫妻反目
    、父子成仇者屢見不鮮，自不能以提示人係被告子○○之小
    姨子，即謂被告子○○不可能騙自己人，故其此部分之辯解
    尚難採信。再證人乙○○於本院審理中，雖證稱：被告子○○有提供辛○○之車牌號碼供其追查等語（見本院卷(二)第十
    六頁），惟其所述縱係屬實，亦係被告子○○犯後態度之問
    題，並不影響其與呂財寶共犯本案之犯行，故證人乙○○所
    述，尚難採為有利被告子○○認定之證據。
  被告天○○在法務部調查局彰化調查站調查時供述：「鴻爍
    公司成員中總經理為呂錫松主要負責業務在公司開支票給客
    戶，子○○為業務經理負責在外面擔任採購貨品，並將貨品
    運送回公司，辛○○綽號「阿輝」則負責貨品發送有時負責
    開支票，丁○○綽號「仙仔」每個星期在工廠約有二天的時
    間。...呂錫松、子○○、丁○○、辛○○和我經常會找廠
    商負責人聚餐飲酒唱歌。」等語（見調查站卷第十八頁背
    面至第十九頁），於原審法院審理中供稱：辛○○在公司負
    責押貨，其有看過五、六次等語（見原審卷(一)第一八Ｏ頁）
    ，其於本院審理中復以證人之身分證稱：其有說過總經理呂
    錫松負責開支票，呂錫松介紹其係廠長等語（見本院卷(一)第
    二三七頁、第二三八頁）；被告丁○○在法務部調查局彰化
    調查站供述：「在八十九年（按應係九十年之誤）端午節前
    後，鴻爍公司呂姓總經理向我表示，公司要搬遷，要求我代
    為幫忙搬東西，我答應並依約前往幫忙，我協助將該公司的
    機械、布匹及一箱箱包裝好的物品搬上貨車，共裝滿四輛車
    ，呂姓總經理給付我現金三千元工資後，我即離開。... 我
    不曾陪同鴻爍公司呂姓總經理與該公司的客戶用餐，但是有
    續攤至酒店喝酒時，呂姓總經理皆會以電話邀請我參加，而
    我皆會前往。」等語（見調查站卷第十六頁）；被告子○○在法務部調查局彰化調查站供述：「總經理呂錫松、廠長
    天○○和我負責對外向廠商訂購貨品...，丁○○是呂錫松
    的秘書，辛○○負貨品的運送，支票由呂錫松以卯○○的名
    義開立。」「我認識戌○○... 戌○○經常開著一部一點七
    五噸的貨車到鴻爍公司與呂錫松交談後，即把鴻爍公司內的
    紡織品貨品載走，平均約三至四天到公司一次。」等語（見
    調查站卷第十一頁背面、卷第九頁背面），於本院以證
    人之身分證稱：其確有於調查站說此事，其在酒醉時有說丁○○係呂錫松之秘書，辛○○曾幫呂錫松送過一次貨，公司
    職務都是呂錫松自己指派等語（見本院卷(一)第二三四頁、第
    二三五頁）；證人乙○○在法務部調查局彰化調查站調查時
    亦指稱：戌○○即係化名劉明遠之人等語（見調查卷第五
    六頁背面）；證人己○○在法務部調查局彰化調查站調查時
    亦證述：「大約在八十九年（按應係九十年之誤）六月初某
    日晚上九時許，鴻爍公司業務經理子○○打電話給我，叫我
    到草屯鎮『滿座ＫＴＶ』茶藝館唱歌，我到達現場時，現場
    有子○○、天○○及一名男子，子○○向我介紹該名男子時
    稱，這是本公司呂總的秘書。」等語（見調查卷第一五Ｏ
    頁背面），並指認該名男子即為丁○○無誤，證人己○○於
    本院審理中亦證稱：有一次晚上子○○到ＫＴＶ，有打電話
    叫其過去，那時有碰到丁○○，天○○也在場，子○○有介
    紹公司秘書就是丁○○，其認為呂錫松、子○○有詐騙，因
    為係他們與其聯繫，驗收、送貨、催貨他們二人都有等語（
    見本院卷(二)第五二頁至第五三頁、第五五頁），被告子○○
    亦不否認其在九十年六月初，確有與呂錫松、天○○、丁○○、辛○○在草屯鎮滿座ＫＴＶ唱歌，平常也常在一起聚餐
    等語（見調查卷第一Ｏ頁），被告子○○、天○○、丁○○都坦承當時有與證人己○○在草屯ＫＴＶ內等語（見本院
    卷(二)第五六頁）。又證人涂長吉於原審法院審理中證稱：有
    一個講話口吃胖胖的人有拿過租金給其等語，被告天○○亦
    坦認該人係其自己等語（見原審卷(一)第一七七頁）。另證人
    亥○○於原審法院及本院審理中證稱：其在公司有看過呂財
    寶、戌○○，支票是向辛○○拿的，子○○、天○○都曾去
    其住處載貨，在永坡路二段九六號那裡有看過丁○○等語（
    見原審卷(一)第一七八頁、原審卷(二)第二二頁、本院卷(一)第二
    二七頁），被告天○○、子○○亦坦稱有去亥○○那裡載過
    襪子等語，被告天○○並稱所載回來之襪子等物都由丁○○
    、戌○○負責搬走，戌○○一個禮拜載一次貨等語（見原審
    卷(二)第二十頁至第二一頁）。足見被告天○○、丁○○、子
    ○○、辛○○非但知情呂財寶從事詐欺行為，且在鴻爍公司
    （宏綱企業社）確係各有所司，是足見其等與同案被告呂財
    寶等，確係有犯意聯絡。至證人宋正楠雖於原審法院審理中
    證稱：被告辛○○有在其所經營之慧浦行任職，月薪二萬五
    千元等語，但其又稱被告一個禮拜僅須工作三天，被告在其
    公司內無須簽到或打卡，所以被告辛○○有無在外兼差其不
    知情等語（見原審卷(一)第一七Ｏ頁至第一七二頁），是其證
    詞尚難採為有利被告辛○○認定之證據。
  被告子○○於調查站供陳：戌○○經常開貨車把鴻爍公司內
    之貨品載走，平均約三、四天一次等語（見調查站卷第九
    頁背面）；且被告戌○○於偵查中亦供稱：伊有受呂財寶之
    託將鴻爍公司之貨物載去台中港裝櫃等語（見偵查卷第二Ｏ
    八頁背面），其雖辯稱其亦有一批胚布遭呂財寶倒債，其亦
    是受害人云云，並提出買賣合約書、收據、支票等為據（見
    偵查卷第一一Ｏ頁至第一一三頁），然其又供稱該批貨係直
    接載到貨櫃場，沒有載到工廠云云，顯與一般受害廠商係將
    貨品載至鴻爍公司或宏綱企業社之情形有別，是被告戌○○
    此部分之辯解尚難採信，其確有參與上開犯行，更係灼然。
  此外，復有彰化縣員林信用合作社支票存款開戶申請及約定
    書、支票領取證九紙、彰化市第六信用合作社支票存款開戶
    申請及約定書、宏綱企業社彰化縣政府營利事業登記證、鴻
    爍公司登記案卷一份、陽信商業銀行中部地區作業中心九十
    年十二月三日陽信中作字第九ＯＯＯＯＯＯ四六Ｏ號函檢送
    宏綱企業社開戶資料、彰化縣政府九十四年二月二十二日府
    建商字第Ｚ○○○○○○○○○號函檢送鴻爍公司營利事業
    設立登記資料、彰化縣政府九十四年三月八日府建商字第Ｚ
    ○○○○○○○○○號函檢送宏綱企業社營利事業登記資料
    、經濟部中部辦公室九十四年二月十八日經（９４）中辦三
    字第Ｚ○○○○○○○○○Ｏ號書函檢送鴻爍公司登記案卷
    、台灣票據交換所台中市分所九十四年二月二十一日台票中
    字第九四Ｏ一三二號函檢送鴻爍公司、宏綱企業社退票明細
    等在卷可證。綜上，被告子○○、天○○、辛○○、丁○○
    、戌○○所辯，均不可採。從而，本件罪證明確，被告子○○、天○○、辛○○、丁○○、戌○○之犯行，足以認定，
    應依法論科。
　再因本院並未認定被告子○○有以宏綱企業社之名義與被害
    人涂長吉簽訂租約，故其辯護人請求將該件契約書與被告子
    ○○之筆跡鑑定，本院認無必要。另被告子○○之辯護人雖
    請求傳喚證人即會計庚○○以證明被告子○○有無分紅或於
    薪資外有其他收入，惟證人庚○○經本院傳喚後，因應送達
    處所查無此人，而無法收受傳票，且證人庚○○既僅係公司
    會計，其亦未參與本件詐欺犯行，其對被告子○○與呂財寶
    間如何分紅等情顯然並不知情，是其證言，自不足為被告子
    ○○有利之認定，本院認依上所述，本件已事證明確，自無
    需再予傳喚，併此敘明。另被告天○○之辯護人雖請求本院
    函請時代工業社等被害人提出經鴻爍公司簽收之出貨單等為
    據，然本院審酌附表所示之證據，已足堪認定鴻爍公司、宏
    綱企業社有惡性倒閉之常業詐欺犯行，故被害人等縱未提出
    出貨單，亦不影響本案事實之認定，附此說明。
二、按刑法上所謂常業犯，係指反覆以同種類之行為為目的之社
    會活動之職業性犯罪而言，亦即恃犯罪以維生，縱令同時兼
    操其他職業，仍無礙其為常業犯罪，非謂常業犯必須則無其
    他正當職業始克構成。是以常業犯係指行為人以同一犯罪行
    為之意思，反覆為同一種類之社會活動，該社會活動以違反
    刑法規定之特別犯罪為其主要內容，並且以其為經濟生活之
    主要支柱者。因此是否成立常業犯，應考量(一)是否基於同一
    犯罪行為之意思而犯；(二)是否反覆為同一種類之社會活動，
    而該社會活動以違反刑法規定之特別犯罪為主要內容；(三)是
    否恃此為生，亦即以違反刑法特別規定犯罪為主要內容之社
    會活動之對價為經濟生活之主要支柱，不以藉該犯罪為唯一
    生活為必要，縱令尚有其他職業，亦無礙成立常業犯。查本
    案被告子○○、天○○、辛○○、丁○○、戌○○自八十九
    年十二月間起即至九十年年六月底，以上揭詐欺取財犯行之
    共同犯意，反覆為此一社會活動，詐騙十數家廠商，並恃以
    維生，自為詐欺取財之常業犯，核其等所為，均係犯刑法第
    三百四十條常業詐欺罪。被告被告子○○、天○○、辛○○
    、丁○○、戌○○與同案被告呂財寶、化名「吳錫誼」、「
    卯○○」等不詳真實姓名年籍成年男子間，就上開常業詐欺
    犯行，有犯意之聯絡及行為之分擔，均為共同正犯。其等僱
    請不知情之弘祥託運公司人員，將貨品載往他處存放或銷贓
    ，為間接正犯。又查被告辛○○曾因違反麻醉藥品管理條例
    案件，經臺灣新竹地方法院判處有期徒刑六月，後經臺灣高
    等法院判決上訴駁回確定，於八十六年三月二十四日易科罰
    金執行完畢，此有臺灣彰化地方法院檢察署刑案資料查註紀
    錄表、臺灣高等法院被告全國前案紀錄表各一份附卷足按，
    其於五年以內再犯本案有期徒刑以上之罪，係屬累犯，應依
    刑法第四十七條之規定加重其刑。又就附表編號十七至十九
    部分，雖未據公訴人於起訴書敘及，惟與已起訴部分有實質
    上一罪之關係，自為起訴效力所及，本院自得併予審理。本
    件原審法院以被告子○○、天○○、丁○○、辛○○、戌○○等人犯罪之事證明確，予以論罪科刑，固非無見，惟原審
    對於附表編號十七至十九部分之事實未予審酌；且同案被告
    卯○○（業經本院判決無罪確定）係遭他人冒名而擔任宏綱
    企業社、鴻爍公司之名義負責人，原審認被告子○○、天○○、丁○○、辛○○、戌○○等人與卯○○間，具有常業詐
    欺之共同正犯關係，亦有未合；再被告子○○並未出面以宏
    綱企業社之名義，與不知情之涂長吉簽訂租約，此經證人玄
    ○○、宙○○於本院審理中證述明確（見本院卷(一)第二二八
    頁、第二二九頁、第二三一頁），原判決認定被告子○○有
    參與此事，亦有未當。被告子○○、天○○、丁○○、辛○○、戌○○等人上訴否認犯罪，雖無理由，惟原判決既有可
    議之處，自屬無可維持，應就其等部份予以撤銷改判。爰審
    酌被告子○○、天○○、丁○○、辛○○、戌○○等人之素
    行、智識程度、犯罪動機、目的、手段，且犯案次數頻繁、
    所得甚鉅（合計二千二百七十餘萬元），及其等之參與程度
    ，於犯罪後均否認犯行之態度等一切情狀，分別量處如主文
    第二項至第六項所示之刑。
三、末查，同案被告呂財寶與化名「吳錫誼」、「卯○○」等不
    詳真實姓名年籍成年男子，雖有以共同以侵占遺失物（卯○○遺失之身分證）之方式取得他人之身分證件後，加以變造
    他人身分證，並偽刻他人印章後，先連續假冒他人名義偽造
    房屋租賃契約書以承租房屋，復連續偽造營利事業統一發證
    設立登記申請書、鴻爍公司章程等資料，向彰化縣政府申請
    營利事業登記、向經濟部辦理公司執照等，致不知情之承辦
    人員登載於職務上所掌之公司設立登記事項卡，並核發公司
    執照，並准予設立登記，再前往金融機構，以偽造印鑑卡、
    支票存款開戶申請書或支票存款往來約定書等開戶資料私文
    書以開設支票存款帳戶使用，並致本案之金融行庫陷於錯誤
    ，准予請領支票使用後意圖供行使之用，而連續偽造各該支
    票帳戶之支票，均足以生損害於遭其等偽造印章及變造身分
    證之人、各該房屋之出租人、經濟部中部辦公室、彰化縣政
    府對公司設立登記之正確性、各該行庫對於支票存款戶及活
    期儲蓄存款戶管理之正確性及社會公眾之交易安全，而涉有
    刑法第二百零一條第一項偽造有價證券罪、第二百十六條第
    、二百十條之行使偽造私文書罪、第二百十六條、第二百十
    二條之行使變造特種文書罪、第三百三十七條之侵占遺失物
    罪、第二百十四條之使公務員於職務上登載不實等罪嫌。惟
    查本案被告子○○、天○○、丁○○、辛○○、戌○○等人
    ，均係自八十九年十二月間起，始陸續受呂財寶所雇用，則
    其等參與本件被告呂財寶犯罪行為之時間點，既已在被告呂
    財寶等虛設宏綱企業社、向彰化六信申請支票帳戶之日期後
    ，則其等對加入前被告呂財寶等人之犯罪行為自無從負責，
    又本案被告子○○、天○○、丁○○、辛○○、戌○○等既
    與卯○○其人並不熟識，對於本案被告卯○○係遭他人冒用
    名義一事未必知情，則彼等對嗣後呂財寶冒用卯○○名義偽
    造支票，被告辛○○曾經呂財寶授權開票一節，亦難令其等
    就此部分亦須負擔刑責，附此說明。
據上論斷，應依刑事訴訟法第三百六十九條第一項前段、第三百
六十四條、第二百九十九條第一項前段，刑法第二十八條、第三
百四十條、第四十七條，罰金罰鍰提高標準條例第一條前段，判
決如主文。
本案經檢察官柯良彥到庭執行職務。
中　　華　　民　　國　　94　　年　　10　　月　　26　　日
              刑事第七庭  審判長法　官　林　榮　龍
                                法　官　黃　日　隆
                                法　官　林　宜　民
上列正本證明與原本無異。
如不服本判決應於收受送達後十日內向本院提出上訴書狀，其未
敘述上訴之理由者並得於提起上訴後十日內向本院補提理由書（
均須按他造當事人之人數附繕本）。
                                書記官　陳　振　海
中　　華　　民　　國　　94　　年　　10　　月　　28　　日
附錄本案論罪科刑法條全文：
刑法第三百四十條：
以犯前條之罪為常業者，處一年以上七年以下有期徒刑，得併科
五萬元以下罰金。
附表：
編號【一】
一、被害廠商（法定代理人）：時代工業社即賴萬義（宇○○）
    設彰化縣社頭鄉里仁村邱厝巷四號
二、訂貨時間、地點：九十年五月底某日，在時代工業社（現場
    訂貨）
三、交貨時間、地點：九十年六月十九日、九十年六月二十一日
    ，在彰化縣埔心鄉○○路○段九六號鴻爍公司
四、行為人（假藉名義）：鴻爍公司子○○
五、所得財物：鬆緊帶三十四萬五千六百碼【價值新臺幣（下同
    ）十八萬二千三百零四元】
六、開立支票：本件被害人尚未收到任何貨款或支票。
七、證據：宇○○調查站指訴、採購單一紙、出貨單二紙
編號【二】
一、被害廠商（法定代理人）：芭帝威工業社即丙○○
二、訂貨時間：九十年五月二十五日（現場訂貨，原判決誤載為
    九十年四月）
三、交貨時間：九十年五月二十五日
四、行為人（假藉名義）：鴻爍公司子○○、呂財寶
五、所得財物：絲襪七百五十打【價值七萬五千元】
六、開立支票：票號ＡＡ0000000號、發票日九十年六月
    三十日、面額七萬五千元。
七、證據：丙○○調查站指訴、送貨單一紙、支票一紙
備考：開立支票均係宏綱企業社卯○○所簽發，以員林信用合作
      社為付款人、帳號一五六八四之六Ｏ號，以下同。
編號【三】
一、被害廠商（法定代理人）：台明實業股份有限公司（辰○○
    ）
二、訂貨時間：九十年五月九日
三、交貨時間、地點：九十年六月四日、九十年六月十九日，彰
    化縣埔心鄉○○村○○路○段九六號
四、行為人（假藉名義）：鴻爍公司、宏綱企業社呂財寶（呂錫
    松）、子○○
五、所得財物：彈性絲襪二千五百打【價值五十萬元】
六、開立支票：票號ＡＡ0000000號、發票日九十年六月
    二十三日、面額四十萬元。
七、證據：辰○○調查站指訴、採購單二紙、代工明細二紙、支
    票一紙
編號【四】
一、被害廠商（法定代理人）：峻揚織帶有限公司（午○○）
二、訂貨時間、地點：九十年五月十八日、九十年五月二十八日
    （傳真訂貨）
三、交貨時間：九十年六月十九日
四、行為人（假藉名義）：鴻爍公司、鴻順公司、宏綱企業社呂
    財寶（呂錫松）、子○○
五、所得財物：緞帶一百三十九萬三千二百碼【價值一百四十六
    萬二千八百六十元，原判決誤載為一百四十五萬三千八百六
    十元】
六、開立支票：(一)票號ＡＡ0000000號、發票日九十年七
                月五日、面額二十一萬元。
              (二)票號ＡＡ0000000號、發票日九十年七
                月十五日、面額五十五萬零六百六十元。
              (三)票號ＡＡ0000000號、發票日九十年七
                月二十五日、面額六十九萬三千二百元。
七、證據：午○○調查站指訴、出貨單九紙、採購單八紙、代工
    明細、統一發票一紙、支票三紙
編號【五】
一、被害廠商（法定代理人）：信億紙器廠即戊○○
二、訂貨時間、地點：九十年六月二日（原判決誤載為九十年五
    月），在彰化縣埔心鄉○○村鎮○路五五號
三、交貨時間、地點：九十年六月十五日，在彰化縣埔心鄉○○
    村鎮○路五五號宏綱企業社
四、行為人（假藉名義）：鴻順公司、宏綱企業社子○○
五、所得財物：彩色盒三十萬個【價值十六萬六千九百五十元，
    原判決誤載為十五萬九千元】
六、開立支票：本件被害人尚未收到任何貨款或支票。
七、證據：戊○○調查站指訴、採購單一紙
編號【六】
一、被害廠商（法定代理人）：祥達彩色印刷廠即地○○
二、訂貨時間、地點：九十年五月二十一日，在彰化縣永靖鄉○○路○段一Ｏ六號
三、交貨時間、地點：九十年五月底某日，彰化縣埔心鄉○○村
    鎮○路五五號宏綱企業社
四、行為人（假藉名義）：鴻順公司、宏綱企業社子○○
五、所得財物：彩色盒三十萬個【價值十七萬七千四百五十元，
    原判決誤載為十六萬九千元】
六、開立支票：本件被害人尚未收到任何貨款或支票。
七、證據：戊○○、地○○調查站指訴、採購單一紙
編號【七】
一、被害廠商（法定代理人）：百優股份有限公司（未○○）設
    在彰化縣社頭鄉○○村○○路○段七Ｏ八號
二、訂貨時間、地點：九十年五月二十一日（傳真訂貨）
三、交貨時間、地點：九十年六月初某日，彰化縣埔心鄉○○村
    ○○路○段九六號鴻爍公司
四、行為人（假藉名義）：鴻順公司、宏綱企業社子○○
五、所得財物：彩色盒三十萬個（價值十八萬零五百元）
六、開立支票：票號ＡＡ0000000號、發票日九十年六月
    二十五日、面額十八萬零五百元。
七、證據：未○○調查站指訴、採購單一紙、支票及退票理由單
    各一紙
編號【八】
一、被害廠商（法定代理人）：金瓏針織有限公司（巳○○）
二、訂貨時間、地點：九十年五月十七日、九十年六月五日，在
    彰化縣埔心鄉○○村○○路○段九六號鴻爍公司
三、交貨時間：九十年六月十日前及九十年六月二十二日
四、行為人（假藉名義）：鴻爍公司子○○（原判決誤認尚有呂
　　財寶）
五、所得財物：彈性絲襪一萬打（價值一百八十九萬元，原判決
    誤載為一百八十萬元）
六、開立支票：(一)票號ＡＡ0000000號、發票日九十年六
                月二十三日、面額四十萬元。
　　　　　　　(二)票號ＡＡ0000000號、發票日九十年七
　　　　　　　　月五日、面額五十萬元。
七、證據：巳○○調查站指訴、採購單二紙、支票二紙
編號【九】
一、被害廠商（法定代理人）：欣榮紡織廠股份有限公司（癸○○）設在桃園縣新屋鄉永安村崁頭厝十鄰一之六號
二、訂貨時間、地點：九十年四月三十日（傳真訂貨）
三、交貨時間、地點：九十年五月十五日、九十年五月二十五日
    、九十年五月三十日、九十年六月二十三日，在欣榮紡織廠
    股份有限公司（車號ＳＮ－九一八號貨車取貨）
四、行為人（假藉名義）：鴻爍公司、宏綱企業社呂財寶（呂錫
    松）
五、所得財物：耐隆雨傘布、ＰＧ（碰志）一批（價值四百零三
    萬六千七百九十六元，原判決誤載為四百六十三萬六千一百
    九十九元）
六、開立支票：(一)票號ＡＡ0000000號、發票日九十年六
                月二十三日、面額六十萬元。
　　　　　　　(二)票號ＡＡ0000000號、發票日九十年七
　　　　　　　　月十日、面額八十五萬零五百四十九元。
　　　　　　　(三)票號ＡＡ0000000號、發票日九十年七
　　　　　　　　月十日、面額五十八萬一千元。
　　　　　　　(四)票號ＡＡ0000000號、發票日九十年七
　　　　　　　　月十五日、面額七萬七千五百元（原判決誤載
                為七萬七千五百零三元）。
　　　　　　　(五)票號ＡＡ0000000號、發票日九十年七
　　　　　　　　月十五日、面額六十二萬四千五百元。
              (六)票號ＡＡ0000000號、發票日九十年七
　　　　　　　　月十五日、面額六十八萬八千六百元（原判決
                誤載為六十八萬八千元）。
七、證據：癸○○調查站指訴、訂購單一紙、出貨單三紙、支票
    及退票理由單各六紙、統一發票四紙
編號【十】
一、被害廠商（法定代理人）：志成紡織廠即孫明義
    設在臺中縣沙鹿鎮○○路一ＯＯ號
二、訂貨時間、地點：九十年五、六月間（傳真訂貨）
三、交貨時間、地點：九十年五月二十二日、五月二十八日、六
    月四日、六月十二日、六月十九日、六月二十三日（分由泰
    輝貨運行、同興貨運行車輛載貨）
四、行為人（假藉名義）：鴻爍公司呂財寶（呂錫松）
五、所得財物：尼龍胚布四十七萬碼（價值四百零九萬六千零五
    十元）
六、開立支票：(一)票號ＡＡ0000000號、發票日九十年六
                月二十五日、面額四十九萬二千元。
　　　　　　　(二)票號ＡＡ0000000號、發票日九十年七
　　　　　　　　月五日、面額六十萬元。
　　　　　　　(三)票號ＡＡ0000000號、發票日九十年七
　　　　　　　　月十五日、面額六十四萬五千元。
　　　　　　　(四)票號ＡＡ0000000號、發票日九十年七
　　　　　　　　月二十五日、面額九十萬元。
　　　　　　　(五)票號ＡＡ0000000號、發票日九十年八
　　　　　　　　月五日、面額八十三萬元。
七、證據：孫明義、壬○○調查站指訴、訂購單一紙、出貨單二
    十二紙、支票及退票理由單各五紙、統一發票五紙
編號【十一】
一、被害廠商（法定代理人）：峰益企業社即乙○○，設彰化縣
    伸港鄉○○村○○路六Ｏ二號
二、訂貨時間、地點：(1)九十年六月初某日，在峰益企業社（現
                      場訂貨）
                    (2)九十年六月十四日（傳真訂貨）
三、交貨時間、地點：(1)九十年六月十三日、六月十四日，彰化
    　　　　　　　　　縣埔心鄉○○村○○路○段九六號鴻爍
                      公司
                    (2)九十年六月十五日、六月十九日、六月
                      二十一日、六月二十二日，彰化縣埔心
                      鄉○○村鎮○路五五號宏綱企業社
四、行為人（假藉名義）：(1)鴻爍公司子○○
    　　　　　　　　　　(2)鴻順公司、宏綱企業社戌○○（劉
                          明遠）
五、所得財物：緞帶、中國結一批（價值一百六十二萬四千一百
    六十元）
六、開立支票：票號ＡＡ0000000號、發票日九十年七月
    五日、面額三十一萬四千三百元。
七、證據：乙○○調查站指訴、訂購單一紙、出貨單八紙、支票
    及退票理由單各一紙
編號【十二】
一、被害廠商（法定代理人）：綺麗包裝美術紙器廠即王文琇
二、訂貨時間、地點：九十年五月二十四日，鴻爍公司
三、交貨時間、地點：九十年六月四日、六月七日、六月十一日
    ，彰化縣埔心鄉○○村鎮○路五五號宏綱企業社
四、行為人（假藉名義）：鴻順公司、宏綱企業社子○○、呂財
    寶
五、所得財物：彩色盒三十萬個（價值十六萬六千九百五十元）
六、開立支票：本件被害人尚未收到任何貨款或支票。
七、證據：王文琇調查站指訴、採購單一紙、統一發票一紙
編號【十三】
一、被害廠商（法定代理人）：玖利紡織企業有限公司（己○○
    ）設在彰化縣社頭鄉○○路○段五八二號
二、訂貨時間：九十年三月至六月（原判決誤載為九十年二月）
三、交貨時間、地點：九十年三月二十二日、三月二十九日、四
    月十日、四月二十三日、四月二十八日、五月二日、五月五
    日、五月十八日、五月二十一日、五月二十三日、五月二十
    四日、五月二十五日、六月五日、六月八日、六月十三日、
    六月十五日、六月二十日、六月二十一日、六月二十三日，
    彰化縣埔心鄉○○村○○路○段九六號
四、行為人（假藉名義）：鴻爍公司呂財寶（呂錫松）、子○○
五、所得財物：彈性紗、原紗一批（價值二百八十八萬八千五百
    六十八元）
六、開立支票：(一)票號ＡＡ0000000號、發票日九十年六
                月二十三日、面額九萬二千九百元。
　　　　　　　(二)票號ＡＡ0000000號、發票日九十年六
　　　　　　　　月二十三日、面額三十二萬一千三百元。
　　　　　　　(三)票號ＡＡ0000000號、發票日九十年六
　　　　　　　　月三十日、面額三十四萬四千六百八十八元。
　　　　　　　(四)票號ＡＡ0000000號、發票日九十年六
　　　　　　　　月二十三日、面額十萬元。
　　　　　　　(五)票號ＡＡ0000000號、發票日九十年六
　　　　　　　　月三十日、面額十萬元。
　　　　　　　(六)票號ＡＡ0000000號、發票日九十年六
　　　　　　　　月三十日、面額四十萬六千六百五十元。
　　　　　　　(七)票號ＡＡ0000000號、發票日九十年七
　　　　　　　　月五日、面額二十三萬元。
              (八)票號ＡＡ0000000號、發票日九十年七
　　　　　　　　月五日、面額四十萬三千四百三十元。
              (九)票號ＡＡ0000000號、發票日九十年七
　　　　　　　　月十五日、面額三十九萬七千九百三十六元。
七、證據：己○○調查站指訴、本院審理中證述、支票九紙、出
    貨單五紙
編號【十四】
一、被害廠商（法定代理人）：振美針織社即亥○○
    設在彰化縣社頭鄉里仁村崙雅巷二五之二號
二、訂貨時間：九十年三月至六月
三、交貨時間、地點：九十年五月十五日（彰化縣埔心鄉○○路
    ○段九六號）、五月二十一日（彰化縣埔心鄉○○路○段一
    三三號，下同）、五月三十一日、六月二十一日、六月二十
    三日（由子○○指示不知情之司機朱萬清駕駛車號ＰＫ－一
    三七九號貨車載貨）
四、行為人（假藉名義）：鴻爍公司、宏綱企業社呂財寶（呂錫
    松）、子○○
五、所得財物：小孩襪、大人襪、庫存襪一批（價值約三百八十
    二萬一千五百元）
六、開立支票：(一)票號ＡＡ0000000號、發票日九十年六
                月二十三日、面額二十八萬五千元。
　　　　　　　(二)票號ＡＡ0000000號、發票日九十年六
　　　　　　　　月二十三日、面額十萬元。
　　　　　　　(三)票號ＡＢ0000000號、發票日九十年六
　　　　　　　　月二十五日、面額三十萬元。
　　　　　　　(四)票號ＡＡ0000000號、發票日九十年六
                月三十日、面額十萬元。
　　　　　　　(五)票號ＡＢ0000000號、發票日九十年六
　　　　　　　　月三十日、面額三十九萬元。
　　　　　　　(六)票號ＡＡ0000000號、發票日九十年七
　　　　　　　　月十日、面額四十五萬元。
　　　　　　　(七)票號ＡＢ0000000號、發票日九十年七
　　　　　　　　月十日、面額三十三萬元。
              (八)票號ＡＡ0000000號、發票日九十年七
　　　　　　　  月三十日、面額二十四萬三千五百元。
              (九)票號ＡＡ0000000號、發票日九十年七
　　　　　　　　月二十日、面額五十二萬三千元。
七、證據：亥○○調查站指訴、原審法院之證述、支票七紙、採
    購單六紙、訂購單二紙、估價單七紙
編號【十五】
一、被害廠商（法定代理人）：宏祥國際紡織股份有限公司（寅
    ○○）設彰化縣社頭鄉張厝村一巷一六八號
二、訂貨時間、地點：九十年五月十六日，在宏祥國際紡織股份
    有限公司（現場訂貨）
三、交貨時間、地點：九十年六月五日、六月八日、六月十一日
    、六月十五日、六月十九日、六月二十三日，彰化縣埔心鄉
    ○○村○○路○段九六號
四、行為人（假藉名義）：鴻爍公司、宏綱企業社呂財寶（呂錫
    松）、子○○
五、所得財物：彈性紗四千一百零一點一公斤（價值五十五萬九
    千七百九十八元）
六、開立支票：本件被害人尚未收到任何貨款或支票。
七、證據：寅○○調查站指訴、對帳單一紙、採購單一紙、送貨
    單六紙
編號【十六】
一、被害廠商（職員）：寶信實業公司（申○○）
二、訂貨時間、地點：九十年六月中旬某日，寶信實業公司（現
    場訂貨）
三、交貨時間：九十年六月間某日
四、行為人（假藉名義）：鴻爍公司呂財寶（呂錫松）
五、所得財物：加工絲原料十噸（價值五十萬元）
六、開立支票：票號ＡＡ0000000號、發票日九十年六月
    二十五日、面額四十九萬二千元。
七、證據：申○○調查站指訴、支票及退票理由單各一紙
編號【十七】
一、被害廠商（法定代理人）：東立豐電源科技股份有限公司（
    涂先汗）設臺南縣新營市○○路九二之二號
二、訂貨時間、地點：九十年五月三十日，（傳真至宜蘭縣冬山
    鄉○○○路二一號訂貨）
三、交貨時間、地點：九十年六月二十二日，彰化縣埔心鄉○○
    村鎮○路五五號宏綱企業社
四、行為人（假藉名義）：鴻順實業有限公司、宏綱企業社戌○○（劉明遠）
五、所得財物：鉛酸電池二千六百個（價值十七萬六千八百元）
六、傳真支票：票號ＡＡ0000000號、發票日九十年六月
    二十三日、面額十八萬五千六百四十元，實際上本件被害人
    尚未收到任何貨款或支票。
七、證據：涂先汗警詢、偵查中指訴、本院審理中證述、支票一
    紙、訂購單一紙、銷貨單一紙、新竹貨運客戶簽收單一紙
編號【十八】
一、被害人：丑○○
二、交付支票時間：九十年五月一日
三、開立支票：(一)票號ＡＢ0000000號、發票日九十年七
  　　　　　　  月十日、面額十三萬二千元。
　　　　　　　(二)票號ＡＢ0000000號、發票日九十年七
　　　　　　　　月十五日、面額五萬元。
四、證據：丑○○調查站指訴、支票二紙、退票理由單各一紙、
    房屋租賃契約書一份
編號【十九】
一、被害人：弘祥託運公司
二、交付支票時間：九十年六月二十日
三、開立支票：票號ＦＡ0000000號、發票日九十年六月
    二十日、面額九萬元。
四、證據：黃子因調查站指訴、支票及退票理由單各一紙
                                                      Ｒ
